臺灣高等法院花蓮分院刑事判決　　95年度重上更(三)字第57號
上　訴　人
即　被　告　甲○○
選任辯護人　俞建界律師
上列上訴人即被告因貪污案件，不服臺灣花蓮地方法院89年度訴
字第374號中華民國91年1月7日第一審判決（起訴案號：臺灣花
蓮地方法院檢察署87年度偵字第2210號），提起上訴，判決後，
經最高法院第3次發回，本院判決如下：
    主  文
原判決關於甲○○部分撤銷。
甲○○共同依據法令從事公務之人員，對於主管之事務，明知違
背法令，直接圖其他私人不法之利益，因而獲得利益，處有期徒
刑伍年，褫奪公權貳年。
    事  實
一、甲○○自民國84年間起擔任花蓮縣鶴岡國民小學（以下簡稱
    鶴岡國小）校長，職掌學校工程之發包與監督；劉漢章（業
    經免刑判決確定）係當時該校代理總務主任，主辦該校工程
    之發包，均為依據法令從事於公務之人。李蓮貴（另經判決
    無罪）為當時該校家長會長，並與鉅鎰土木包工業負責人廖
    文賓（另經判決無罪）合夥承包工程。
二、因鶴岡國小依花蓮縣政府85年8月28日（85）府教國字第995
    08號函知，該校「校園造景及步道工程」准予在核定預算金
    額新台幣（下同）189萬5千7百34元範圍內，依規定辦理發
    包。甲○○、劉漢章均明知系爭工程既依法定公開比價程序
    ，即應遵守由合格廠商在公平機會下獨立提出價格競標之原
    則，以在底價內之最低標者得標定之，不得自行指定特定廠
    商，以其他二家陪標廠商進行假比價之方式，獲得工程之承
    攬權。其2人竟違反上開規定，共同基於意圖使擔任該校家
    長會長之李蓮貴及其合夥人廖文賓取得承攬上開工程獲致利
    益之犯意聯絡，由甲○○指示劉漢章私下通知李蓮貴及廖文
    賓2人有該項工程，並為符形式，將上開工程之公告張貼於
    該校門口公告欄，照完相片存證後即行撕下，未實際在該校
    門口公告周知；又將該校致臺灣區營造公會花蓮辦事處（以
    下簡稱營造公會）之公開比價通知任由廖文賓取走，而未依
    規定通知營造公會，以此方法排除其他廠商參與本件公開比
    價承包工程之機會，達到實際上開工程已指定由李蓮貴、廖
    文賓2人承包之結果。李蓮貴及廖文賓2人則透過潘國昌接洽
    借用義信營造有限公司（以下簡稱義信公司，負責人范蘇義
    ）名義參與比價，並商請達勝土木包工業（負責人朱連勝）
    及俊吉營造有限公司（負責人趙流雄）同意借牌陪標，由廖
    文賓填寫標單並檢具相關資格證明於85年9月13日下午5時許
    ，自花蓮郵局以快遞76774、76775、76776（起訴書誤載為
    76777號）等號碼郵寄標單進行假比價程序。嗣於85年9月20
    日上午10時30分許，上開工程由甲○○主持開標，開標時除
    該校相關人員外，僅有李蓮貴、廖文賓在場，甲○○、劉漢
    章明知有假比價之不法情事，未宣布廢標，仍由李蓮貴及廖
    文賓借用之義信公司以低於底價之189萬元得標（實際由李
    蓮貴、廖文賓負責承作）。甲○○明知有假比價之情事，仍
    於85年9月23日代表鶴岡國小與義信公司就上開工程簽訂承
    攬合約，使實際承作之李蓮貴、廖文賓2人獲得承攬本件金
    額189萬元之工程，直接圖利於李蓮貴、廖文賓2人，讓李蓮
    貴及廖文賓獲得工程利潤為總價之3.83%，亦即為63882元之
    不法利益。
三、案經劉漢章自首及法務部調查局花蓮縣調查站移送台灣花蓮
    地方法院檢察署檢察官偵查起訴。
    理  由
壹、有罪部分：
一、證據能力─
（一）辯護人主張同案被告劉漢章、廖文賓、李蓮貴於調查站供
      述為審判外陳述，無證據能力。
（二）按刑事訴訟法施行法第7條之3規定：「中華民國92年1月
      14 日修正通過之刑事訴訟法施行前，已繫屬於各級法院
      之案件，其以後之訴訟程序，應依修正刑事訴訟程序終結
      之。但修正刑事訴訟法施行前已依法定程序進行之訴訟程
      序，其效力不受影響。」，是依修正前規定所取得之證據
      ，當然仍具有證據能力，不因新法之施行而變易或喪失其
      為證據之適格，即不生應依新法第159條至第159條之4規
      定，認定其有無證據能力之問題（最高法院94年度台上字
      第5076號判決參照）。
（三）經查，劉漢章、廖文賓、李蓮貴等3人上開審判外之陳述
      ，業經原審在新修正刑事訴訟法施行前之90年12月19日審
      判期日將上揭供述提示，並予被告閱覽及告以要旨，且被
      告亦已進行答辯，則所進行之證據調查程序均與當時有效
      的刑事訴訟法相符，核之上開規定，自應認為上開證據均
      具有證據能力。
二、認定犯罪事實所憑證據及理由─
（一）同案被告劉漢章之供述。足以證明雖本件工程係採公開招
      標方式，惟被告甲○○為圖利李蓮貴及廖文賓，並確保無
      其他廠商加入競標，未將工程依規定發函營造公會，且指
      示當時之總務主任劉漢章將張貼之公告照相存證後，立即
      撕下，並明知有假比價之不法情事，開標當日除該校相關
      人員外，僅有李蓮貴、廖文賓在場，而未宣布廢標，仍由
      李蓮貴、廖文賓借牌之義信公司得標，並與之簽約，而達
      圖利李蓮貴及廖文賓2人之事實。
（二）證人廖文賓在調查站及原審之證述（見87年偵字第2210號
      卷第26-28、30頁，原審卷第144頁）。足以證明在承辦系
      爭工程前，被告甲○○即告知工程將交由當時擔任家長會
      長之李蓮貴及廖文賓承作，且被告明知其等借牌投標之事
      ，3份標單並均係李蓮貴提供，由廖文賓算標後，再郵寄
      至鶴岡國小等事實，此核與同案被告劉漢章之供述相符。
（三）證人李蓮貴於調查站及原審之證述（見87年偵字第2210號
      卷第33、37頁，原審卷第144頁）。足以證明其係於擔任
      該校家長會長時，由被告將本件工程指定交予伊承作，伊
      找廖文賓實際承作，再與廖文賓借3家廠商名義，由伊購
      買3份標單，交廖文賓算標後假投標之事實。此亦核與劉
      漢章、廖文賓之供述均相符合。
（四）證人趙流雄、范蘇義、陳恆理、潘國昌、王崑雄、朱連勝
      、李志成之證述。足以證明上開借牌予廖文賓、李蓮貴參
      與鶴岡國小上開工程投標及陪標之事實，此亦核與同案被
      告劉漢章、廖文賓、李蓮貴之供述相符，堪以補強上開同
      案被告劉漢章之供述及證人廖文賓、李蓮貴供述。
（五）鶴崗國小函、投標公告、底價單、合約書、開標記錄、標
      單、標封、投標單等文件（見87年度聲字第246號卷第8-4
      3頁）。核與上開證人劉漢章、廖文賓、李蓮貴、趙流雄
      、范蘇義、潘國昌及朱連勝等供述投、開標之經過相符。
（六）被告即上訴人之供述。其對本件辦理「校園造景及步道工
      程」工程時，係擔任鶴崗國小校長，且該工程係以189萬
      元價格由義信公司得標之事實供述在卷。
（七）綜上證據，依同案被告劉漢章、證人廖文賓、李蓮貴、趙
      流雄、范蘇義、潘國昌及朱連勝等人供述，足以證明系爭
      工程被告為圖利該校家長會長李蓮貴，而指定由李蓮貴與
      廖文賓承包，惟因礙於規定，不得不採公開招標方式，且
      為控制得標之人，以故不發通知，公告僅形式上張貼後即
      取下之方式，並任由廠商借牌投標及以圍標方式取得系爭
      工程，以圖利李蓮貴及廖文賓，並有上開標單等資料足證
      。故被告犯罪事證明確，犯行洵堪認定。
三、被告辯解及本院認定之理由─
（一）被告辯解：學校營繕工程為總務之工作，非由其負責，亦
      未曾交代總務主任劉漢章將招標公告張貼後立即撕下，且
      廠商所獲得的利潤亦在合理範圍之內，無圖利之犯行，係
      劉漢章挾怨誣告等語。
（二）辯護人辯解：
  １、貪污治罪條例業經修正，第6條第1項第4款之圖利罪，採
      「結果犯」理論，除須具備對主管或監督之事務，明知違
      背法令，直接或間接圖自己或其他私人不法利益外，尚須
      有實際獲得不法利益之客觀事實，始能成立該款犯罪，與
      修法前認只要將圖謀不法利益之行為表現於外，對實際有
      無獲不法利益之結果並非所問之見解已不相同，故就被告
      能否論以圖利罪，須視其實際上有否獲得不法利益之客觀
      事實而定，原判決適用舊法判處上訴人罪刑，與適用新法
      認定上訴人不成立犯罪部分，理論顯有杆格，比較新舊法
      結果，自應適用新法。
  ２、原判決對被告論罪科刑，係以李蓮貴、廖文賓以接近底價
      得標，而獲得189萬元承攬「校園造景及步道工程」，而
      得不法利益，惟貪污治罪條例規定之不法利益，係指合法
      利益以外有形、無形之利益，如參與投標比價承包工程，
      若有偷工減料情形，因而獲得之利益，或與承辦人員相互
      勾結，故意就經辦之公用工程，或購辦之公用器材物品，
      浮報價額數量，而獲得之利益屬之，故工程款扣除成本、
      稅捐後，其淨利潤在規定之比率之內，均屬合理之利潤，
      非不法利益，依行政院公共工程委員會鑑定意見，包商估
      價單上之「校園造景及步道工程」其帳面利潤僅約3.38 %
      ，帳面利潤數據應屬合理，尚難構成超越之說法，故與圖
      利罪之構成要件不符。
（三）本案之爭點：
  １、被告是否有為讓預先指定之廠商順利得標，而違背法令，
      私下通知李蓮貴、廖文賓承包系爭工程， 將應該張貼的投
      標公告在張貼後立即撕下之行為及不寄送營造公會之情形
      ？
  ２、被告是否是否知悉李、廖2人借牌參與投標之事實？
  ３、被告所為是否有使廠商獲有不法利益之圖利犯行。
（四）經查：
  １、被告確有違背法令指定廠商之行為，以下分敘之─
    被告或共犯之自白，不得作為有罪判決之唯一證據，仍應
      調查其他必要之證據，以察是否與事實相符，刑事訴訟法
      第156條第2項定有明文。立法目的係欲以補強證據擔保自
      白之真實性，即以補強證據之存在，藉以限制自白在證據
      上之價值，此係因人之供述受影響而違反真實之可能性較
      大。又所謂補強證據，並非以證明犯罪構成要件之全部事
      實為必要，倘其得以佐證該陳述之犯罪非屬虛構，能保障
      其陳述事實之真實性，當已充足，又得以佐證者，雖非直
      接可以推斷該被告實犯罪，但以此項證據與共同被告之陳
      述綜合判斷，足以認定犯罪事實，仍不得謂非屬補強證據
      。
    本件之李蓮貴、廖文賓雖同列為被告，然其行為與被告甲
      ○○及同案被告劉漢章係處於對立關係，並非一般之共同
      被告，難認有上開條款之適用。故本件除共同被告劉漢章
      就被告違法行為之供述外，並有廖文賓及李蓮貴供稱被告
      將系爭工程違法交予其等承包之過程，其2人之供述核與
      共同被告劉漢章之證述相符，自得以補強共同被告劉漢章
      供稱系爭工程被告原即屬意李蓮貴及廖文賓承包，且公告
      僅張貼於校門口拍照存證後即經撕下，實際係由被告直接
      告知李蓮貴及廖文賓該項工程，並由其等借用義信公司之
      名義參與投標，且僅有其2人以1家公司名義投標，未實際
      公開招標之事實。
    且同案被告劉漢章當時僅係鶴岡國小之代理總務主任，為
      被告之下屬，係承被告之命辦理上開事務之人，依被告辯
      解，亦足以知悉其有權決定同案被告劉漢章是否擔任總務
      主任之職務，顯然同案被告劉漢章當時所為應係承被告之
      命為之，實不可能自作主張將公告張貼後隨即撕下，故依
      同案被告劉漢章當時之身分，確僅被告能予以授意及指示
      甚明，且劉漢章之供述亦核與廖文賓及李蓮貴於調查站之
      供述相符，故而劉漢章之供述應可信為實在。
    被告雖然一再指稱劉漢章係挾怨報復，然劉漢章身為教師
      ，擔任總務主任當係獲得被告一定程度之信任，能與被告
      相互配合，又豈有任意與被告結怨之理？被告雖以其未任
      用劉漢章為總務主任致生怨隙，惟共同正犯劉漢章所陳述
      的事實，非僅使讓被告犯行曝光而已，亦使劉漢章本人因
      為行為違法而受刑事追訴，劉某原亦經起訴，且原審仍對
      之判處有期徒刑2年6月，係經本院前審衡量後方予以免刑
      之宣告，若非確有其事，劉漢章豈有可能甘冒一生前程指
      證被告非法行為，並致自身亦因而險陷囹圄？且劉漢章對
      於被告犯行之指述，其中並夾雜有對於被告曾經在擔任校
      長期間，涉及對於學生性騷擾、以校長就職為理由向學校
      職員索取金戒指、治校無方遭到學生家長抗議等情事，經
      縣政府調查後發現被告確實有違反教師法行為之情形，並
      加以記過2次，有花蓮縣政府調查報告等文件附卷可證（
      本院更二審卷第63頁以下），足證劉漢章對於被告行為之
      指控，並非挾怨報復，故被告上開所辯未可採信。
    又系爭工程發包之函文不僅鶴岡國小內並未存有該發文資
      料，此已不符常情，本院向花蓮縣土木包工業同業公會函
      查結果，該會亦未收受該項函文，有該會95年6月16日花
      土木孝字第034號函附卷可參，再經向臺灣區營造公會花
      蓮辦事處函查，則稱因辦事處於94年1月10日辦理新舊任
      處長移接，故95年1月10日前所有資料皆無留底，無法得
      知曾否收受該公文，有臺灣區綜合營造（工）程工業同業
      公會花蓮辦事處95年11月7日花營（95）字第0000016號函
      附卷可參，故本件既查無該項發文資料，顯即無資料證明
      被告曾發函通知營造公會。再參以證人石佳燕即當時營造
      公會之職員於法務部調查局花蓮縣調查站時亦明確稱，並
      無該項收文紀錄（見上開偵卷第52頁），此亦核與同案被
      告劉漢章、李蓮貴、劉文賓就上開函文並未發出之供述相
      符，足以證明被告當時確未將該函知之公文發出之事實。
    至證人趙流雄及潘國昌於法務部調查局花蓮縣調查站時雖
      證稱工程開標前，在臺灣區營造公會花蓮辦事處曾看到招
      標公告（見偵卷第54頁反面，第77頁反面）云云。惟潘國
      昌於系爭假比價程序中扮演穿針引線角色，係介紹趙流雄
      等人借牌予廖文賓之人，此業據廖文賓於調查站中供述甚
      詳（見87年偵字第2210號卷第83頁），趙流雄則係出借公
      司牌照供假比價之人，該2證人既分別係介紹及將其所經
      營公司牌照予廖文賓及李蓮貴之人，則其等顯然與本件有
      利害關係，其等供述實難認為真正。再自本件參與投標之
      廠商為廖文賓借牌之義信公司、趙流雄經營之公司，及潘
      國昌介紹之達勝土木包工業等，均與本件被告指定之李蓮
      貴、廖文賓有關係之廠商外，並無其他無關係之人參與系
      爭工程之競標程序，即可知悉當無他人見過上開公告，自
      無從參與競標。另自本件3份投標單顯示係出自同一人之
      手，此核與廖文賓、李蓮貴之供述相符，亦即並無任何證
      據足以顯示除被告、依其指示之同案被告劉漢章、受圖利
      之李蓮貴、廖文賓，及介紹並受廖文賓等人借牌之潘國昌
      、趙流雄、朱連勝外，有任何其他外人知悉該項工程存在
      ，故自不得以當時亦介紹及借牌予廖文賓之潘國昌、趙流
      雄之證詞，即認確有該項公文存在甚明。況如前所述證人
      石佳燕既已明確稱並無該項收文紀錄（見上開偵卷第52頁
      ），顯見證人趙流雄、潘國昌所述即非實在。
    至李蓮貴、廖文賓雖嗣後改稱非借牌，係看公告得知系爭
      工程，調查站所述係另外之工程云云，惟參以其等所述植
      草工程或尚未發包之安珀颱風等工程之時間，顯意在混淆
      系爭工程，並脫卸其於調查站中不利於己之供述，故李蓮
      貴、廖文賓嗣後變異前詞，所述當不可採信。
    至證人王福順雖當時擔教導主任，其於原審即已證稱當時
      伊貼好照完相後就走了等語（見原審卷第142頁），則當
      然不可能看見同案被告劉漢章事後將該公告撕下之行為，
      該證人自無法證明被告並無該項指示。況該行為係違法之
      事項，被告若有指示，亦不可在多人面前為之，故證人王
      福順證稱被告未為貼公告後馬上取下之指示等語（見原審
      卷第143頁），亦不足以推認被告未對同案被告劉漢章為
      相同之指示，蓋劉漢章與王福順負責之工作既不相同，被
      告指示內容亦不同，豈可以證人王福順事前未受指示或事
      後未就該公告事項予以關切即推認同案被告劉漢章亦未受
      相同之指示或行為？
    再參以被告甲○○於調查站時亦曾供稱發函當日，恰好廖
      文賓到學校，故要被告劉漢章將該函封好，由伊委託廖文
      賓代寄云云（見87年偵字第2210號卷第65頁背面），此顯
      與同案被告劉漢章供稱係由廖文賓自其手中將公文取走，
      實際未將該函附郵寄出之詞相符（見87年度聲字第246號
      卷，第4頁背面），廖文賓係有意承包上開工程之廠商，
      而將該工程公開比價事由通知花蓮縣營造公會公告周知，
      目的係在提供其他廠商參與競標機會，以被告甲○○擔任
      校長多年之行政閱歷，豈應將該比價通知之委由與之有直
      接利害衝突之廖文賓代為寄送？故被告及廖文賓上開所辯
      ，顯與常理不符，不堪採信，當以被告係將該公文交予廖
      文賓取走，並非代寄為真實。
    再依「花蓮縣政府暨所屬各機關學校營繕工程及購置、定
      製、變賣財物處理要點」第四點之規定，前開通知尚須「
      將掛號單憑據核銷，以示公開」，而同案被告劉漢章係本
      件工程發包之直接承辦人員，被告竟未將該通知之掛號單
      據提出憑以核銷，反將致營造公會之通知交廖文賓代寄，
      顯均足以證明系爭公函並未寄出，被告實為圖利李蓮貴及
      廖文賓，為排除公開招標難以控制參與之人而以該方式為
      之，故其所辯不足採，亦顯見與廖文賓等人有利害關係之
      證人趙流雄及潘國昌於調查站所述之曾見到公告云云，不
      可採信。
    綜上所述，確足以證明被告有為讓預先指定之廠商順利得
      標，而違背法令，私下通知李蓮貴、廖文賓承包系爭工程
      ，並將應該張貼的投標公告在張貼後立即撕下之行為及不
      寄送營造公會之違法情形，其所辯不可採信。
  ２、被告知悉李、廖2人借牌參與投標之事實，理由如下─
    承包系爭工程之人為當時擔任家長會長之李蓮貴及廖文賓
      ，並由其2人實際承作，業據李蓮貴、廖文賓供述甚詳，
      被告身為學校校長，絕不可能不認識李蓮貴。
    且投標前一日，廖文賓尚且向同案被告劉漢章探聽有何人
      買標單，且本件之投標單均為當時身為家長會長之李蓮貴
      購買，業經廖文賓供述在卷，被告豈可能諉為不知？
    又開標當日在場之人除學校工作人員外，僅有李蓮貴及廖
      文，因此在工程發包之前，就以電話通知廖文賓，業據廖
      文賓在證述明確（見87年度偵2210號卷頁26），廖文賓並
      且陳稱「校園造景及步道工程』在發包前，校長甲○○曾
      在學校向我表示該工程花蓮縣政府已經核准，要我到學校
      總務主任劉漢章那裡看工程預算書、我即到劉主任處取了
      一份觀看」、又陳稱「校園造景及步道工程，校長甲○○
      有意指定由我承作（見87年度偵字第2210號卷第27頁以下
      ），而李蓮貴也做同一之陳述（見同上卷第33頁以下）。
      故本件確係由李蓮貴購買3份標單交由廖文賓，再找義信
      公司借牌投標，另2家廠商陪標，義信公司得標之後，實
      際係由廖文賓等人承作，此並據李蓮貴、廖文賓陳述在卷
      ，且有前揭標封、投標單為證。亦足證被告上開所辯不足
      採。
  ３、被告承辦本案工程確有使廠商獲得不法利益，以下分敘之
      ─
    按貪污治罪條例第6條第4款之圖利罪，90年修正時，除了
      增加公務員必須明知違背法令之要件外，另增加須被圖利
      人獲有利益之要件，立法理由中明白說明增訂此項要件，
      係使圖利罪變成是結果犯，亦即圖利罪之要件，除行為不
      法之判斷外，尚需有結果不法之判斷，而所謂獲有利益，
      亦須為不法，此在立法理由中亦提及，故自構成要件觀之
      ，亦規定公務員主觀上必須圖得不法之利益，故將「獲有
      利益」限縮在「不法利益」，應屬合乎立法意旨的解釋。
    惟就不法利益認定上，則可能有多種認定方法，可能以圖
      利人只要因為公務員之圖利行為而得到利益即屬於不法利
      益，亦可能認為必須扣除被圖利人所支出的成本，亦有可
      能認為必須限於超出合理利潤方屬之，此即牽涉對於不法
      利益之「不法」的判斷。然檢視圖利罪之構成要件，雖修
      正後更改為結果犯，但因圖利罪所增加的要件中有公務員
      明知違背法令之要件，則圖利罪的要件必然包含有公務員
      行為有違背法令之情事，法條並規定「因而獲得利益」，
      應即指因公務員圖利行為而產生之違法狀態已經完成而言
      ，亦即不僅需公務員行為，且須該公務員圖利行為違背法
      令所不欲呈現的違法狀態，因公務員圖利行為而產生，例
      如採購法規之目的是要使政府採購行為能在公開之狀態下
      ，以最有效率方式追求最好採購品質，若公務員違反政府
      有關採購法中採購必須公開之規定，使該採購係在違法狀
      態下進行，且完成採購行為，此即已達「因而獲得利益」
      之程度。故不法利益之要件，尚須審斷所獲得之利益是否
      具有社會通念及該公務執行之業務領域上之不法內涵，判
      斷之基準在公共工程上，應包含廠商因為工程施作而獲得
      超乎合理範圍之利潤、廠商因為承包工程而可以獲得較諸
      其他廠商更為優厚而顯不合理的資金調度利益、廠商利用
      公務員違法之行為而刻意阻止其他廠商參與競標、廠商與
      公務員共謀增設其他廠商所不具備的投標條件或程序上的
      障礙以阻止其他廠商參與競標等其他等綜合加以判斷。
    本案被告承辦本件工程，既有意指定特定廠商承包，並利
      用將公告張貼後再加以撕下之方法，迴避採購招標之公開
      性，明顯違反法令規定，而廠商也確實因被告之行為，獲
      得簽約承包工程的利益，按照前揭說明，該圖利行為所產
      生的違法狀態，已經完成，至於廠商承攬本件工程縱僅獲
      得低於一般合理利潤的利益，有行政院公共工程委員會鑑
      定函附卷可參（見本院更二審卷頁91以下），但廠商業因
      被告之圖利行為獲得利益，而該利益為採購法規所不允許
      之違法狀態下所產生，自應認為被告之圖利行為的確使廠
      商獲有利益。依照行政院公共工程委員會鑑定本件工程圖
      利廠商之利潤為3.38%，乘以工程總價之189萬元，被告圖
      利他人應為63882元之利益。
    又一般廠商承包工程或出售商品所獲之合理利潤，固屬合
      法所得，然政府機關之採購案所以採用比價方式辦理，旨
      在藉由比價競標之方式，以立於平等地位之公平程序，期
      得以合理、低廉之價格購辦，俾達節省公帑之目的，被告
      前揭違背法令之犯行，已使系爭工程失其競標作用，自非
      公平之競標比價，該行為無異於圍標，形式上雖具比價之
      名，實質上既已由被告以內定方式委由該校家長會長李蓮
      貴及其合夥人廖文賓承作該工程，而以借用義信公司名義
      得標，未能實質發揮比價競標功能，被告以此違法犯罪方
      式，使廖文賓及李蓮貴無須競標即可以接近底價之價格得
      標，係以違法之犯罪手段，使廖文賓等獲得該項利潤，即
      取得原本無法取得或不應取得之工程，此部分即係屬所獲
      之利益。
    又被告等行為依當時有效之「花蓮縣政府暨所屬各機關學
      校營繕工程及購置、定製、變賣財物處理要點」及其他有
      關工程招標、比價、議價之相關法令，除有確保市場公平
      競爭、避免權責人員徇私舞弊之目的外，並有透過市場自
      由競爭之機制，使具有較佳企業管理及成本控制能力之優
      良廠商，得以較低之價格承攬公共工程，以節省公帑之功
      能。是發包機構經過正當之招標、比價、議價程序後，以
      遠低於發包機關所訂底價價格決標之情形，十分常見，此
      乃本院辦理工程發包有關案件職務上已知之事實。故被告
      未依公開比價、議價之相關法令進行比價及實質上之議價
      ，致廖文賓、李蓮貴未透過市場競爭或議價之正當程序，
      即以接近底價之價格，獲得承攬本件工程之機會，其因本
      件工程施作所獲得之所有利潤（扣除成本），均屬貪污治
      罪條例第6條第1項第4款所指之「因公務員圖私人不法之
      利益，因而獲得之利益」。是辯護意旨指廖文賓、李蓮貴
      2人所獲得之利潤，並未逾越合理利潤之範圍，其所獲取
      之利潤並非屬於「不法利益」一節，即不足取。
    綜上所述，被告之行為已符合圖利罪之構成要件，其上開
      所辯均係事後卸責之詞，不堪採信。
四、論罪科刑
（一）核被告甲○○犯罪所為，係犯81年修正後85年修正前之貪
      污治罪條例第6條第1項第4款之「對於主管之事務直接圖
      利」罪。
（二）共犯：被告與劉漢章間就前開犯行有犯意聯絡及行為分擔
      ，均為共同正犯。於95年7月1日施行之刑法有關第28條共
      犯之規定雖有作文字上之修正，惟被告所為仍係構成共犯
      。
（三）新舊法比較：按貪污治罪條例於被告行為後分別於85年10
      月23日、90年11月7日、92年2月6日、95年5月30日修正公
      布並生效，85年10月23日修正前之貪污治罪條例（即81年
      7月17日公布）第6條第4款規定「對於主管或監督之事務
      ，直接或間接圖利者」，其法定本刑為5年以上有期徒刑
      ，得併科100萬元以下罰金；85年10月23日之修正，僅將
      併科罰金部分提高為3千萬元以下，構成要件及法定本刑
      均未變更；90年11月7日之修正就法定刑部分未予修正，
      惟構成要件部分修正為「對於主管或監督之事務，明知違
      背法令，直接或間接圖自己或其他私人不法利益，因而獲
      得利益者。」；92年2月6日及95年5月30日之修正均與該
      條例第6條無關。故本件被告行為後，法律變更，比較新
      舊法之規定，被告之行為無論依新舊法均構成犯罪，且以
      81年修正後85年修正前之法律顯然有利於行為人，爰依刑
      法第2條第1項但書規定，適用修正前之法律。另起訴書所
      載學校日誌係屬於總務主任登載之事項，並無證據證明被
      告有與總務主任就登載不實有共同犯意之聯絡，自不得認
      定被告有該犯行，附予敘明。
（四）量刑：
      爰審酌被告甲○○當時身為學校校長，不知廉潔自持，作
      學校師生之表率，竟循私違法圖利他人，惟所生損害尚非
      重大及其慮其犯罪後之身體狀況及態度等一切情狀，量處
      有期徒刑5年，並依92年修正後貪污治罪條例第17條及刑
      法第37條第2項之規定宣告褫奪公權2年。
貳、不另為無罪諭知部分：
一、公訴意旨認被告另有下列犯行─
（一）因前台灣省教育廳曾補助鶴岡國小86年度改善教學環境及
      設備預算，甲○○、劉漢章為圖謀李蓮貴、廖文賓等私人
      不法利益，竟由甲○○、李蓮貴、廖文賓3人先行於86年
      初某日前往花蓮市○○○街56號王正義建築師事務所，委
      請王正義建築師於86年4月9日編製「鶴岡國小植草護坡工
      程計劃預算書」，嗣再由甲○○指示劉漢章將上開預算書
      呈報花蓮縣政府教育局，經花蓮縣政府於86年5 月28日以
      （86）府教國字第60 329號函知，該校「植草護坡工程」
      准予在核定預算473933元範圍內依規定辦理發包，甲○○
      明知就上開工程之發包既採行較為嚴格之通訊比價程序，
      即應遵守該方式之準則進行營繕工程之招標程序，換言之
      ，由其他廠商在公平機會下獨立提出價格競價，以在底價
      內之最低標者得標定之，不得自行指定某一特定廠商，以
      其他二家陪標廠商進行假比價之方式，獲得工程之承攬權
      ，竟私下通知李蓮貴、廖文賓2人透過潘國昌洽峰健公司
      、東鈺公司同意借牌陪標，廖文賓則以其經營之鉅鎰土木
      包工業名義參與投標，填寫標單並檢具相關資格證明分別
      於86年6月6日、6月7日，以郵局快遞62373、24838、0028
      5等號碼郵寄標單進行假比價程序。嗣於86年6月10日上午
      10時許，上開工程由甲○○主持開標，開標時除該校相關
      人員外，僅有李蓮貴、廖文賓在場，甲○○、劉漢章明知
      有假比價之不法情事，未宣布廢標，仍由廖文賓經營之鉅
      鎰土木包工業以低於底價之47萬元得標（實際由李蓮貴、
      廖文賓負責承作）。甲○○明知有假比價之情事，仍於
      86年6月16日代表鶴岡國小與鉅鎰土木包工業就上開工程
      簽訂承攬合約，使實際承作之李蓮貴、廖文賓2人獲得承
      攬本件金額47萬元工程之不法利益，直接圖利於李蓮貴、
      廖文賓2人。嗣經劉漢章於87年2月5日向花蓮縣政府政風
      室舉發並自首而查獲。
（二）86年間甲○○知悉鶴岡國小將向花蓮縣政府報請核准施作
      安珀颱風災害復建工程，乃私下指定李蓮貴、廖文賓承作
      ，惟在花蓮縣政府尚未核准且該校尚未發包前，李蓮貴即
      於86年12月20日左右，請劉漢章在4個空白標封上寫明工
      程名稱及開標日期，並由李蓮貴、廖文賓2人透過潘國昌
      洽經俊榮土木包工業、冠今營造公司、義信營造公司借牌
      陪標，並在86年12月29日自瑞穗郵局以快遞0398、0399、
      0400、0401等號碼郵寄標單，但因花蓮縣政府迄未核准該
      項工程，故尚未發包。因認被告甲○○另連續犯有貪污治
      罪條例第6條第1項第4款之圖利罪。
二、經查，就公訴人所指（一）「植草護坡工程」部分，該工程
    之金額為473933元，屬於50萬元以下之工程，依照花蓮縣政
    府暨所屬各機關學校營繕工程及購置、定製、變賣財產處理
    要點第三點中段的規定，營繕工程在5萬元以上100萬元以下
    者，得議價辦理之，並不需要經比價程序，亦不需將招標文
    件公告，雖然李蓮貴以及廖文賓均陳稱本件工程被告有意交
    給兩人承做，亦確實與2人議價之後就交給其承作，但既為
    採購法令所允許進行之議價，且本件並無其他證據證明被告
    另有違背法令之行為或者是收受利益之情形，被告所為自與
    貪污治罪條例第6條第1項第4款圖利罪之構成要件不符。
三、就公訴人所指（二）「安珀颱風災害復建工程」部分，按貪
    污治罪條例業經於90年11月7日修正公布，並已生效，修正
    後之第6條第1項第4款規定「對於主管或監督之事務，明知
    違背法令，直接或間接圖自己或其他私人不法利益，因而獲
    得利益者」，處5年以上有期徒刑，得併科新臺幣3千萬元以
    下罰金。此次修正業已將圖利罪改為「結果犯」，並刪除圖
    利罪未遂犯處罰之規定。經查，公訴人認被告甲○○、劉漢
    章所涉犯之本件犯行，實際上尚未發包，係圖利未遂之行為
    ，惟修正後之貪污治罪條例第6條第1項第4款業已刪除未遂
    犯處罰之規定，此部分即屬「行為不罰」之情形。
四、惟公訴人認此2部分與上開有罪部分具有裁判上一罪之連續
    犯關係，爰不另為無罪之諭知，附此敘明。
參、撤銷改判理由：
    原審就前揭犯罪事實部分判處被告罪刑，固屬無誤，但是就
    植草護坡工程部分亦認定被告罪刑，即屬有誤，被告上訴否
    認全部罪刑，部分為有理由，自應由本院撤銷改判。
據上論斷，應依刑事訴訟法第369條第1項前段、第364條、第299
條第1項前段，90年11月7日修正前貪污治罪條例第2條、第6條第
1項第4款、第17條，刑法第2條第1項但書、第11條第前段、第28
條、第37條第2項，判決如主文。
本案經檢察官林慧到庭執行職務。
中　　華　　民　　國　　96　　年　　3 　　月　　30　　日
                        審判長法  官  何方興
                              法  官  林鳳珠
                              法  官  王紋瑩
以上正本證明與原本無異。
如不服本判決，應於判決送達後10日內向本院提出上訴狀。其未
敘述理由者，並應於提出上訴狀後10日內向本院補提理由狀 (須
附繕本)。
                              書記官  吳家瑩
中　　華　　民　　國　　96　　年　　3 　　月　　30　　日
附錄本判決論罪科刑法條
貪污治罪條例第6條（81.7.17修正）
有左列行為之一者，處5年以上有期徒刑，得併科新臺幣100萬元
以下罰金：
一、意圖得利，抑留不發職務上應發之財物者。
二、募集款項或徵用土地、財物，從中舞弊者。
三、竊取或侵占職務上持有之非公用私有器材、財物者。
四、對於主管或監督之事務，直接或間接圖利者。
五、對於非主管或監督之事務，利用職權機會或身份圖利者。
前項之未遂犯罰之。
貪污治罪條例第17條（92.2.6修正）
犯本條例之罪，宣告有期徒刑以上之刑者，並宣告褫奪公權。
刑法第37條第2項(褫奪公權之宣告)
宣告6月以上有期徒刑，依犯罪之性質認為有褫奪公權之必要者
，宣告褫奪公權1年以上10年以下。
